ACORDAO-COMPLETO-2382861

ACÓRDÃO 3799/2020 ATA 8/2020 - PRIMEIRA CÂMARA

VISTOS, relatados e discutidos estes autos de tomada de contas especial instaurada pelo Instituto Nacional de Colonização e Reforma Agrária (Incra) , em desfavor do Sr. Edson Luiz de Oliveira, prefeito do Município de Bragança/PA, no período de 1º/1/2009 a 31/12/2012, em razão da não aprovação da prestação de contas final do Convênio 741210/2010, que teve por objeto a execução de obras de construção/complementação de 23,10 km de estradas vicinais, em área da Reserva Extrativista Marinha Caeté-Taperacu, naquele município;
ACORDAM os Ministros do Tribunal de Contas da União, reunidos em sessão de 1ª Câmara, ante as razões expostas pelo Relator, em:
9.1. considerar revel o Sr. Edson Luiz de Oliveira (CPF XXX.139.232-XX) , prefeito do Município de Bragança/PA, no período de 1º/1/2009 a 31/12/2012, para todos os efeitos, dando-se prosseguimento ao processo, com fulcro no art. 12, § 3º, da Lei 8.443/92;
9.2. julgar irregulares, nos termos dos arts. 1º, inciso I, 16, inciso III, alínea “c”, da Lei 8.443/1992, c/c os arts. 19 e 23, inciso III, da mesma Lei, e com arts. 1º, inciso I, 209, inciso III, 210 e 214, inciso III, do Regimento Interno do TCU, as contas do Sr. Edson Luiz de Oliveira (CPF XXX.139.232-XX) , prefeito do Município de Bragança/PA, condenandoo ao pagamento das importâncias a seguir especificadas, atualizadas monetariamente e acrescidas dos juros de mora, calculadas a partir das datas discriminadas até a data da efetiva quitação do débito, fixando-lhe o prazo de quinze dias, para que comprove, perante o Tribunal, o recolhimento das referidas quantias aos cofres do Instituto Nacional de Colonização e Reforma Agrária (Incra) , nos termos do art. 23, inciso III, alínea “a”, da citada lei:
	VALOR ORIGINAL (R$) 
	DATA DA OCORRÊNCIA

	79.992,50
	03/07/2012

	239.977,49
	20/09/2012

	239.977,49
	20/09/2012

	239.977,47
	20/09/2012

9.3. aplicar ao Sr. Edson Luiz de Oliveira (CPF XXX.139.232-XX) , prefeito do Município de Bragança/PA, no período de 1/1/2009 a 31/12/2012, a multa prevista no art. 57 da Lei 8.443/1992, c/c o art. 267 do RI/TCU, no valor de R$ 100.00,00 (cem mil reais) , fixando-lhe o prazo de quinze dias, a contar da notificação, para que comprove, perante o Tribunal (art. 214, inciso III, alínea “a”, do Regimento Interno) , o recolhimento da dívida aos cofres do Tesouro Nacional, atualizada monetariamente desde a data deste Acórdão até a do efetivo recolhimento, se paga após o vencimento, na forma da legislação em vigor;
9.4. autorizar, desde logo, nos termos do art. 28, inciso II, da Lei 8.443/1992, a cobrança judicial das dívidas caso não atendida a notificação;
9.5. enviar cópia deste Acórdão à Procuradoria da República no Estado do Pará, nos termos do § 3º do art. 16 da Lei 8.443/1992 c/c o § 7º do art. 209 do Regimento Interno do TCU, para adoção das medidas cabíveis; e
9.6. enviar cópia deste Acórdão à Secretaria Federal de Controle Interno e ao responsável, para ciência.

Tomada de contas especial instaurada em razão da não aprovação da prestação de contas final de Convênio, que teve por objeto a execução de obras de construção/complementação de 23,10 km de estradas vicinais, em área da Reserva Extrativista Marinha Caeté-Taperacu

Primeira Câmara

Prefeitura Municipal de Bragança/PA.

3. Responsáveis: Edson Luiz de Oliveira (XXX.139.232-XX).

13.1. Ministros presentes: Walton Alencar Rodrigues (Presidente), Benjamin Zymler, Bruno Dantas e Vital do Rêgo.
13.2. Ministros-Substitutos presentes: Augusto Sherman Cavalcanti (Relator) e Weder de Oliveira.

AUGUSTO SHERMAN

Adoto, como relatório, parte da instrução elaborada por Auditor Federal lotado na Secex-TCE (peça 30) , anuída pelos dirigentes da unidade (peças 31-32) e, em quota singela, pelo MP/TCU (peça 33) : 
“INTRODUÇÃO
1.	Trata-se de tomada de contas especial instaurada pelo Instituto Nacional de Colonização e Reforma Agrária (Incra) , em desfavor do Sr. Edson Luiz de Oliveira (CPF XXX.139.232-XX) , prefeito do Município de Bragança/PA, no período de 1/1/2009 a 31/12/2012, em razão da não aprovação da prestação de contas final do Convênio 741210/2010 (peça 2, p. 2133) , firmado entre o Incra e a prefeitura do Município de Bragança/PA, que tinha por objeto a execução de obras de construção/complementação de 23,10 km de estradas vicinais, em área da Reserva Extrativista Marinha Caeté-Taperacu, no Município de Bragança/PA, em área jurisdicionada à Superintendência Regional do Incra no estado do Pará – SR 01.
HISTÓRICO
2.	O convênio foi firmado no valor de R$ 799.924,95, à conta do concedente, e R$ 33.330,21, referentes à contrapartida, tendo sido relatado que sua vigência ocorreu no período de 29/6/2010 a 28/6/2011 (peça 2, p. 47) . Foram liberados R$ 833.255,16 mediante as Ordens Bancárias 2012OB801523, de 3/7/2012 (R$ 79.992,50) , 2012OB801911, de 20/9/2012 (R$ 239.977,49) , 2012OB801912, de 20/9/2012 (R$ 239.977,49) e 2012OB801913, de 20/9/2012 (R$ 239.977,47) , conforme se constata na peça 2, p. 91, 93, 95 e 97.
3.	O objeto do convênio foi fiscalizado Incra em 24/2/2014 (peça 2, p. 99-101) , tendo sido constatado que as estradas vicinais onde foram realizadas as obras encontravam-se dentro dos padrões e normas técnicas exigidas pelo Incra, tendo sido executada 100% da obra.
4.	Em maio de 2016 o Incra emitiu o Parecer Financeiro 7/2016 (peça 2, p. 109-115) no qual consta que não havia documentação da execução financeira no sistema e no processo físico para embasamento da análise da prestação de contas, apesar das medidas administrativas tomadas, sem êxito.
5.	No Relatório de TCE (peça 2, p. 145-163) consta como motivo para a instauração da TCE a não aprovação da prestação de contas em razão da ausência de peças suficientes para comprovação das despesas financeiras, tendo sido imputado débito de R$ 799.924,95 ao Sr. Edson Luiz de Oliveira e à prefeitura do Município de Bragança/PA.
6.	A Secretaria de Controle Interno/PR atestou a existência de elementos fáticos e jurídicos que indicaram a não aprovação da prestação de contas final (peça 2, p. 172-174) , tendo sido constatada irregularidade nas contas (peça 2, p. 175, 177 e 182) .
7.	Conforme consta na instrução inicial (peça 6) foi realizada citação do Sr. Edson Luiz de Oliveira em razão da ausência de documentação na prestação de contas que permitisse a comprovação de que o objeto do convênio foi construído, utilizando-se os recursos repassados pelo Incra para tal finalidade (peça 8-10) .
8.	Na instrução antecedente (peça 11) consta que o responsável se manteve silente em relação à citação, sendo considerado revel. Foi sugerida a irregularidade das contas e que o responsável fosse condenado ao débito apurado e lhe fosse aplicada a multa prevista no art. 57 da Lei 8.443/1992.
9.	Ao analisar os autos, o Ministério Público junto ao Tribunal divergiu do encaminhamento proposto pela unidade técnica, reputando estarem ausentes elementos necessários para demonstrar que o Sr. Edson Luiz de Oliveira era, de fato, o responsável pela reparação do débito, uma vez que tanto o Relatório Final de Vistoria Técnica como o Parecer de Análise Financeira emitidos pelo Incra (peça 2, p. 99 e 109) indicavam que o convênio teve vigência até 18/4/2013, tendo o respectivo prazo final para a apresentação da prestação de contas expirado em 18/5/2013. Relatou-se que o mandato do ex-gestor findou em 31/12/2012, momento em que o ajuste ainda se encontrava em pleno vigor, e que a obrigação de prestar contas das despesas deveria ser imputada ao prefeito cuja gestão foi iniciada em 1º/1/2013, ressaltando que não constavam dos autos os extratos da conta específica do convênio, de forma que não era possível saber se todo os recursos foram gastos pelo Sr. Edson Luiz de Oliveira ou se alguma despesa foi realizada pelo gestor que o sucedeu. Foi sugerido o retorno dos autos à secretaria instrutora para a realização de diligências com vistas a obter o termo de convênio assinado e eventuais termos aditivos firmados, extratos bancários da conta específica, além de cheques ou comprovantes de transferências que eventualmente tenham sido realizadas (peça 14) .
10.	O Relator dos autos, Exmo. Ministro Relator Augusto Sherman Cavalcanti, endossou o encaminhamento sugerido pelo MP/TCU (peça 15) .
11.	Em cumprimento ao Despacho do Exmo. Ministro Relator, a diligência foi efetuada por meio do Ofícios 118/2019-TCU/Secex-TCE, e 119/2019-TCU/Secex-TCE, ambos de 11/1/2019 (peças 16, 17, 22 e 24) , tendo havido ciência, conforme consta nas peças 20, 23 e 26.
12.	A Superintendência Estadual do Banco do Brasil no Pará foi diligenciada para que encaminhasse: a) extratos bancários da conta específica do convênio – Agência 0253, Conta Corrente 243973, de titularidade da prefeitura do Município de Bragança, além de cheques ou comprovantes de transferências que eventualmente tenham sido realizadas; b) outras informações e/ou documentos que julgasse cabíveis para a análise do processo; c) indicação formal de interlocutor que conhecesse do assunto para dirimir eventuais dúvidas, informando nome, cargo, telefone e e-mail de contato.
13.	A Superintendência Regional do Incra em Belém/PA foi diligenciada para que encaminhasse: a) o termo de convênio assinado e eventuais aditivos firmados, extratos bancários da conta específica, além de cheques ou comprovantes de transferências que eventualmente tenham sido realizadas; b) outras informações e/ou documentos que julgasse cabíveis para a análise deste processo; c) indicação formal de interlocutor que conheça do assunto para dirimir eventuais dúvidas, informando nome, cargo, telefone e e-mail de contato.
14.	Em resposta, o Banco do Brasil informou que estava encaminhando os extratos (peça 19) . Os documentos encaminhados (‘transf.pdf’ e ‘EXTCC-24397-253-201007-201902.PDF’) constam na aba ‘itens não digitalizáveis’ do e-TCU.
15.	O Incra encaminhou as informações que constam na peça 27, abaixo elencadas:
a) não foi identificada cópia ou original do Termo de Convênio assinado pelo concedente e convenente nos Processos Administrativos 54100.000586/2010 (convênio) e 54100.001080/2017 (TCE) e no Siconv, corroborando o Relatório de TCE;
b) não foi identificada a celebração dos termos aditivos, confirmando o descrito no relatório do TCE;
c) no Siconv constam os registros das prorrogações ocorridas, conforme arquivo extraído da aba ‘execução’ da plataforma Siconv (peça 27, p. 4) ;
d) da aba ‘prestação de contas’ do Siconv extraiu-se a relação de extratos bancários (peça 27, p. 5) ;
e) quanto aos cheques e comprovantes de transferência, foi anexado o arquivo referente à prestação de contas parcial do período de 29/6/2010 a 31/8/2012 (peça 27, p. 6-20) , inserta no Processo 54100.000586/2010 (convênio) , contendo o Relatório de Execução Físico Financeira, o Demonstrativo da execução da receita e da despesa, a Relação de Pagamentos, a Relação de bens adquiridos, produzidos e construídos, a Conciliação Bancária, o Relatório de Cumprimento do Objeto, o recolhimento de tributos, o DAM-ISS variável, a NFS 191-CGS TRANSPORTES E SERVIÇOS LTDA e os extratos da conta corrente;
f) o relatório de situação do convênio foi extraído do Siconv (peça 27, p. 21-29) ;
g) o relatório do Tomador de Contas citou um relatório de vistoria, porém foram localizados no Processo 54100.000586/2010 três relatórios de vistoria técnica nas obras: i) o primeiro, de 31/2/2013, informa vistoria realizada em 31/1/2013 e informa que 69,26% do objeto estava executado (peça 27, p. 30) ; ii) o segundo, de 17/6/2013, informa vistoria realizada em 14/6/2013 e afirma que 84% da obra estava construída, e que apesar do encerramento da vigência ter ocorrido em 18/04/2013, a prefeitura assegurou a conclusão da estrada até 10/07/2013 (peça 27, p. 31) ; iii) o Relatório de Vistoria Final, de 28/3/2014, com vistoria realizada em 24/2/2014, atestou que 100% da obra fora concluída, acrescido de fotos e Ata de reunião (peça 27, p. 32-37) ;
h) por meio do Ofício SEPLAN  560/2015, de 19/11/2015 (peça 27, p. 38) , o prefeito sucessor, Sr. João Nelson Pereira Magalhães, solicita a instauração de TCE; e
i)  os interlocutores indicados para fins de dirimir dúvidas são o Sr. Raul Belo Cezar e a Sra. Maria do Socorro Martins dos Santos.
EXAME TÉCNICO
16.	A diligência ao Incra e ao Banco do Brasil tiveram como objetivo o encaminhamento, dentre outros, do termo de convênio assinado e eventuais aditivos firmados, extratos bancários da conta específica do convênio, além de cheques ou comprovantes de transferências que eventualmente tenham sido realizadas.
17.	Verifica-se na resposta à diligência feita ao Incra (peça 27) que o próprio Instituto não identificou cópia ou original do Termo de Convênio assinado pelo concedente e convenente em processos administrativos do convênio e da TCE bem como no Siconv. Não foi identificada também a celebração dos termos aditivos. Relatou-se, contudo, que no Siconv constam os registros das prorrogações ocorridas.
18.	Em pesquisa à Internet constatou-se a existência do extrato de prorrogação de ofício ao convênio (peça 29) , alterando o fim da vigência do ajuste para 18/4/2013.
19.	Constata-se, contudo, que embora a vigência tenha findado em abril de 2013, as despesas do convênio foram realizadas nos meses de julho a novembro de 2012, conforme se constata nos extratos dos pagamentos realizados, encaminhados pelo Banco do Brasil, documentos intitulados de ‘EXTCC-24397-253-201007-201902.PDF’ (páginas 25-29) e ‘transf.pdf’, que constam na aba ‘itens não digitalizáveis’ do e-TCU.
20.	Constata-se, ainda, que 98,88% das despesas realizadas referem-se a valores pagos à empresa CGS Comércio Transporte e Serviços EIRELI-ME (CNPJ 04.821.763/0001-54) por meio de quatro transferências bancárias. Todavia, em 31/1/2013, quando da realização de vistoria pelo Incra, apenas 69,26% das obras haviam sido concluídas.
21.	Os dados referentes aos repasses e aos pagamentos realizados à empresa constam na tabela abaixo. Constata-se que os dois primeiros pagamentos foram realizados dias após os recursos terem sido repassados, representando cerca de 62% do volume de recursos, ou seja, percentual pouco menor que o das obras realizadas quando da realização da vistoria pelo Incra em janeiro de 2013.
	Data do repasse
	Valor do repasse
	Contrapartida
	Data dos pagamentos à empresa
	Valor pago à empresa

	05/07/2012
	R$79.992,50
	R$3.999,62
	10/07/2012
	R$ 83.054,77

	24/09/2012
	R$719.932,45
	R$29.330,59
	28/09/2012
	R$ 427.178,88

	29/10/2012
	R$ 88.995,60

	20/11/2012
	R$ 225.096,23

	Total pago

	R$ 824.325,48

22.	Portanto, considerando a realização das despesas no período de julho a novembro de 2012, na gestão do Sr. Edson Luiz de Oliveira, prefeito do Município de Bragança/PA no período de 1/1/2009 a 31/12/2012, os fatos acima citados e a ausência da documentação na prestação de contas que permita a comprovação de que o objeto do convênio foi construído utilizando-se os recursos repassados pelo Incra para tal finalidade, não se pode concluir pela boa e regular utilização dos recursos públicos, devendo ser-lhe imputado o débito apurado e suas contas julgadas irregulares, aplicandolhe a multa prevista no art. 57 da Lei 8.443/1992, conforme já relatado na instrução de que trata a peça 11.
23.	O questionamento do Ministério Público junto ao Tribunal assenta-se no fato de o convênio ter vigido até 18/4/2013, quando o Sr. Edson Luiz de Oliveira não ocupava mais o cargo de prefeito do Município de Bragança/PA, razão por que a obrigação de prestar contas das despesas caberia ao prefeito cuja gestão foi iniciada em 1º/1/2013.
24.	De acordo com a Súmula 230 da jurisprudência deste Tribunal, compete ao prefeito sucessor apresentar as contas referentes aos recursos federais recebidos por seu antecessor, quando este não o tiver feito ou, na impossibilidade de fazê-lo, adotar as medidas legais visando ao resguardo do patrimônio público, sob pena de corresponsabilidade. O entendimento consubstanciado na mencionada súmula funda-se no princípio da continuidade administrativa, segundo o qual a obrigatoriedade de apresentar a prestação de contas recai sobre o administrador que se encontrava na titularidade do cargo à época do vencimento do prazo fixado para tal, independentemente do fato de ter ou não sido ele o signatário do convênio, plano de aplicação, ou recebedor dos recursos.
25.	Contudo, o TCU tem flexibilizado a interpretação da Súmula TCU 230, conforme se constata de trecho do voto exarado no TC Processo 003.831/2016-7 (Acórdão 2850/2018-TCU-Segunda Câmara) :
8. É perceptível a tendência de esta Corte mitigar o entendimento contido no Enunciado 230 de sua Súmula de Jurisprudência, sob a ótica da responsabilidade do prefeito sucessor, reputando razoável que as suas contas sejam julgadas irregulares, com aplicação de multa, quando, na impossibilidade de apresentar prestação de contas dos recursos geridos por seu antecessor, não tiver adotado providências visando à recomposição do débito, a exemplo do ajuizamento de ação cível em face daquele. Nesse sentido, cito os seguintes precedentes – extraídos da ferramenta de ‘jurisprudência selecionada’ –, além dos destacados no parecer do parquet  (Acórdãos 10.758/2016 e 6.783/2014 da 2ª Câmara) .
26.	Verifica-se na resposta à diligência que o Incra informa acerca da existência do Ofício SEPLAN 560/2015 (peça 27, p. 38) , de 19 de novembro de 2015, no qual o prefeito sucessor João Nelson Pereira Magalhães solicita a instauração de TCE. Em relação a esse fato, consta no Parecer Financeiro 7/2016 (peça 2, p. 109-115) , emitido pelo Incra, que a prefeitura do Município de Bragança/PA, por meio do Oficio 560/2015-SEPLAN, de 19 de novembro de 2015, solicitou ao Incra a instauração do procedimento de Tomada de Contas Especial, já que não foi possível verificar o cumprimento do objeto contratado no instrumento de convênio.
27.	Constata-se, portanto, que foram adotadas providências por parte do prefeito sucessor para o resguardo do patrimônio público, não devendo ser considerado omisso em razão da falta de apresentação da prestação de contas dos recursos do convênio geridos por seu antecessor, Sr. Edson Luiz de Oliveira.
CONCLUSÃO
28.	Diante da constatação de que as despesas do convênio foram realizadas na gestão do Sr. Edson Luiz de Oliveira, prefeito do Município de Bragança/PA no período de 1/1/2009 a 31/12/2012, e que o prefeito sucessor adotou providências para fins de resguardo do patrimônio público, corrobora-se o entendimento esposado na instrução anterior (peça 11) de que as contas daquele responsável sejam julgadas irregulares, condenando-o ao débito apurado e aplicando-lhe a multa prevista no art. 57 da Lei 8.443/1992.
PROPOSTA DE ENCAMINHAMENTO
29.	Diante do exposto, submetemos os autos à consideração superior, propondo ao Tribunal:
a) considerar revel o Sr. Edson Luiz de Oliveira (CPF XXX.139.232-XX) , prefeito do Município de Bragança/PA, no período de 1/1/2009 a 31/12/2012, para todos os efeitos, dando-se prosseguimento ao processo, com fulcro no art. 12, § 3º, da Lei 8.443/92;
b) julgar irregulares, nos termos dos arts. 1º, inciso I, 16, inciso III, alínea ‘c’, da Lei 8.443/1992, c/c os arts. 19 e 23, inciso III, da mesma Lei, e com arts. 1º, inciso I, 209, inciso III, 210 e 214, inciso III, do Regimento Interno do TCU, as contas do Sr. Edson Luiz de Oliveira (CPF XXX.139.232-XX) , prefeito do Município de Bragança/PA, no período de 1/1/2009 a 31/12/2012, condenandoo ao pagamento das importâncias a seguir especificadas, atualizadas monetariamente e acrescidas dos juros de mora, calculadas a partir das datas discriminadas até a data da efetiva quitação do débito, fixando-lhe o prazo de quinze dias, para que comprove, perante o Tribunal, o recolhimento das referidas quantias aos cofres do Instituto Nacional de Colonização e Reforma Agrária (Incra) , nos termos do art. 23, inciso III, alínea ‘a’, da citada lei:
	VALOR ORIGINAL (R$) 
	DATA DA OCORRÊNCIA

	79.992,50
	03/07/2012

	239.977,49
	20/09/2012

	239.977,49
	20/09/2012

	239.977,47
	20/09/2012

Valor total do débito atualizado até 1º/10/2019: R$ 1.337.494,17
c) aplicar ao Sr. Edson Luiz de Oliveira (CPF XXX.139.232-XX) , prefeito do Município de Bragança/PA, no período de 1/1/2009 a 31/12/2012, a multa prevista no art. 57 da Lei 8.443/1992, c/c o art. 267 do RI/TCU, fixando-lhe o prazo de quinze dias, a contar da notificação, para que comprove, perante o Tribunal (art. 214, inciso III, alínea ‘a’, do Regimento Interno) , o recolhimento da dívida aos cofres do Tesouro Nacional, atualizada monetariamente desde a data do acórdão que vier a ser proferido por este Tribunal até a do efetivo recolhimento, se paga após o vencimento, na forma da legislação em vigor;
d) autorizar, desde logo, nos termos do art. 28, inciso II, da Lei 8.443/1992, a cobrança judicial das dívidas caso não atendida a notificação;
e) autorizar também, desde logo, se requerido, com fundamento no art. 28, inciso I, da Lei 8.443, de 1992 c/c o art. 217, §§ 1º e 2º, do Regimento Interno, o parcelamento da dívida em até 36 parcelas, incidindo sobre cada parcela, corrigida monetariamente, os correspondentes acréscimos legais fixando- lhe o prazo de quinze dias, a contar do recebimento da notificação, para comprovar perante o Tribunal o recolhimento da primeira parcela, e de trinta dias, a contar da parcela anterior, para comprovar os recolhimentos das demais parcelas, devendo incidir sobre cada valor mensal, atualizado monetariamente, os juros de mora devidos, no caso do débito, na forma prevista na legislação em vigor, alertando os responsáveis de que a falta de comprovação do recolhimento de qualquer parcela importará o vencimento antecipado do saldo devedor, nos termos do § 2º do art. 217 do Regimento Interno deste Tribunal;
f) enviar cópia do Acórdão a ser prolatado, bem como do Relatório e do Voto que o fundamentarem à Procuradoria da República no Estado do Pará, nos termos do § 3º do art. 16 da Lei 8.443/1992 c/c o § 7º do art. 209 do Regimento Interno do TCU, para adoção das medidas cabíveis; e
g) enviar cópia do Acórdão que vier a ser proferido à Secretaria Federal de Controle Interno e ao responsável, para ciência, informando que a presente deliberação, acompanhada do Relatório e do Voto que a fundamenta, está disponível para a consulta no endereço www.tcu.gov.br/acordaos, além de esclarecer que, caso requerido, o TCU poderá fornecer sem custos as correspondentes cópias, de forma impressa.”
	É o relatório.

não há

Subprocurador-Geral Paulo Soares Bugarin.

TOMADA DE CONTAS ESPECIAL. CONVÊNIO. IRREGULARIDADES NA EXECUÇÃO FINANCEIRA. AUSÊNCIA DA COMPROVAÇÃO DO NEXO CAUSAL. CITAÇÃO. REVELIA. CONTAS IRREGULARES. DÉBITO. MULTA.

TOMADA DE CONTAS ESPECIAL (TCE)

Secretaria de Controle Externo de Tomada de Contas Especial (SecexTCE).

Em exame tomada de contas especial instaurada pelo Instituto Nacional de Colonização e Reforma Agrária (Incra) , em desfavor do Sr. Edson Luiz de Oliveira, prefeito do Município de Bragança/PA no período de 1º/1/2009 a 31/12/2012, em razão da não aprovação da prestação de contas final do Convênio 741210/2010, que tinha por objeto a execução de obras de construção/complementação de 23,10 km de estradas vicinais, em área da Reserva Extrativista Marinha Caeté-Taperacu, naquele município.
O convênio foi celebrado com a cifra de R$ 833.255,16, sendo R$ 33.330,21 referentes à contrapartida municipal e R$ 799.924,95 à conta do concedente, quantia integralmente transferida por meio de ordens bancárias realizadas entre julho e setembro de 2012 (peça 2, p. 91, 93, 95 e 97) .
O objeto do convênio foi fiscalizado pelo Incra em três oportunidades (peça 27, p. 30; peça 27, p. 31; e peça 27, p. 32-37) , sendo que na última - em 24/2/2014 (peça 2, p. 99-101) -, teria sido constatada a execução de 100% da obra e que as estradas vicinais encontravam-se dentro dos padrões e normas técnicas exigidas pelo Incra.
No entanto, a execução financeira não restou aprovada pelo ente repassador (peça 2, p. 109-115) , dada a inexistência de documentação para embasamento da análise da prestação de contas.
Já no âmbito desta Corte, procedeu-se à citação do Sr. Edson Luiz de Oliveira, o qual quedou-se inerte. Ante a revelia, a Secex-TCE propôs inicialmente que o ex-prefeito tivesse suas contas julgadas irregulares, com a condenação ao ressarcimento de débito e a aplicação da multa disposta no art. 57 da Lei 8.443/92 (peças 11-13) .
O MP/TCU, a seu turno, divergiu da análise, entendendo estarem ausentes os elementos necessários para demonstrar que o Sr. Edson Luiz de Oliveira seria, de fato, o responsável pela reparação da dívida ora discutida (peça 14) . 
Tanto o Relatório Final de Vistoria Técnica como o Parecer de Análise Financeira emitidos pelo Incra (peça 2, p. 99 e 109) indicam que o convênio vertente vigeu até 18/4/2013, tendo o respectivo prazo final para a apresentação da prestação de contas expirado em 18/5/2013. Nesta esteira, é oportuno destacar que o mandato do ex-gestor findou-se em 31/12/2012, quando a avença ainda estava em vigor. Além disso, não constavam dos autos os extratos da conta específica do convênio, de forma que não seria possível afirmar se toda a verba foi gasta pelo Sr. Edson Luiz de Oliveira ou se alguma despesa foi realizada pelo gestor que o sucedeu.
Por meio do Despacho de peça 15 anuí à sugestão do Parquet, a partir do qual foram realizadas diligências ao Banco do Brasil (peça 16) e ao Incra (peças 17 e 22) .
A partir dos novos elementos, chegou-se à conclusão de que as despesas do convênio foram realizadas nos meses de julho a novembro de 2012 (peça 19, “itens não digitalizáveis”, documentos “transf.pdf” e “EXTCC-24397-253-201007-201902.PDF”, p. 25-29) , ou seja, ainda durante a gestão do Sr. Edson Luiz de Oliveira, prefeito do Município de Bragança/PA no período de 1º/1/2009 a 31/12/2012.
Dessa forma, em sua derradeira instrução a unidade técnica propõe – com a chancela do MP/TCU (peça 33) – julgar irregulares as presentes contas, condenando-se o responsável ao ressarcimento do dano causado ao erário e ao pagamento da multa legal (peças 30-32) .
Endosso o referido encaminhamento, incorporando a respectiva análise à ratio decidendi.
Observo que, a despeito de ter sido regularmente citado (peças 3, 9-10) , o Sr. Edson Luiz de Oliveira permaneceu silente, devendo ser considerado revel, nos termos do art. 12, §3º, da Lei 8.443/1992.
Inexistem nos autos elementos capazes de elidir a presunção de dano que recai sobre o responsável ou para que se possa efetivamente aferir e reconhecer a ocorrência de boa-fé em sua conduta.
Vale ressaltar que, a partir da documentação encaminhada pelo Banco do Brasil, restou comprovado que cerca de 99% dos recursos conveniais foram destinados à empresa CGS Comércio Transporte e Serviços, por meio de quatro transferências bancárias realizadas entre julho e novembro de 2012. Entretanto, como bem salienta a unidade técnica, em 31/1/2013, quando da realização da primeira vistoria pelo Incra, houve a constatação de apenas 69,26% das obras. 
De toda forma, considero que a ausência de comprovação, por parte do responsável, do necessário nexo causal entre os recursos repassados e a obra executada é suficiente para ensejar sua condenação.
Com efeito, proponho que as presentes contas sejam julgadas irregulares, com a condenação do responsável ao ressarcimento dos cofres do Incra, além da aplicação da multa legal. 
De toda forma, não se pode deixar de notar a falta de organização por parte do ente repassador, o qual não logrou identificar sequer cópia ou original do Termo de Convênio assinado, ou as cópias dos termos aditivos constantes do Siconv (peça 27, p. 1, itens 1 e 2) . 
Por fim, destaco que deixo de carrear para a minuta de acórdão tão-somente a proposição instrutória de, desde já, autorizar-se o parcelamento da dívida imputada, tendo em vista entender tratar-se de providência que somente deve ser adotada em face de solicitação do interessado.  
Ante o exposto, manifesto-me por que o Tribunal aprove o acórdão que ora submeto à deliberação deste Colegiado.
TCU, Sala das Sessões Ministro Luciano Brandão Alves de Souza, em 31 de março de 2020.
AUGUSTO SHERMAN CAVALCANTI 
Relator